【裁判字號】    97,訴,41
【裁判日期】    980519
【裁判案由】    拆屋還地等
【裁判全文】
臺灣士林地方法院民事判決                97年度訴字第41號
原      告  丁○○○
            甲○○
上二人共同
訴訟代理人  黃秀禎    律師
複 代理 人  楊宗翰    律師
被      告  乙○○
訴訟代理人  楊貴森    律師
複 代理 人  丙○○
上列當事人間請求拆屋還地等事件，本院於民國98年5 月5 日言
詞辯論終結，判決如下：
    主  文
原告之訴及假執行之聲請均駁回。
訴訟費用由原告負擔。
    事實及理由
一、本件原告起訴聲明：(一)被告應將系爭土地如附圖所示A 及B
    部分上之建物拆除，並將土地返還原告。(二)被告應分別給付
    原告新臺幣（以下同）368,916 元，及自民國96年11月1 日
    起至將前項土地返還原告之日止，按月各給付原告6,149 元
    。(三)前2 項聲明，原告願供擔保，請准宣告假執行。嗣於98
    年2 月17日具狀更正其聲明：(一)被告應將系爭土地如附圖所
    示Ａ及Ｂ部分上之建物拆除，並將土地返還原告。(二)被告應
    分別給付原告405,081 元，及自民國98年2 月1 日起至將前
    項土地返還原告之日止，按月各給付原告6,104 元。(三)前2
    項聲明，原告願供擔保，請准宣告假執行。核其所為乃屬擴
    張或減縮應受判決事項之聲明，被告就此亦無異議，原告所
    為訴之變更，應予准許。
二、原告主張：原告均係坐落臺北市○○區○○段1 小段（下稱
    天玉1 小段）1104地號及1104-1地號土地（下稱系爭土地）
    之所有權人。詎被告無正當權源及法律原因，以其所有天玉
    1 小段10088 建號建物占用系爭土地如附圖所示Ａ部分（面
    積313.19平方公尺）及Ｂ部分（面積38.33 平方公尺），被
    告因此受有相當於租金之利益，致原告受有同額之損害，為
    此爰依民法第767 條規定，請求被告拆屋還地，並依同法第
    179 條及第184 條關於不當得利及侵權行為之法律關係，請
    求被告給付不當得利或損害賠償，故聲明：(一)被告應將系爭
    土地如附圖所示Ａ及Ｂ部分上之建物拆除，並將土地返還原
    告。(二)被告應分別給付原告405,081 元，及自民國98年2 月
    1 日起至將前項土地返還原告之日止，按月各給付原告6,10
    4 元。(三)前2 項聲明，原告願供擔保，請准宣告假執行。
三、被告則以：原告就系爭土地曾經出具使用同意書，同意被告
    在土地上增設建築物，被告並非無權占有。且系爭土地經原
    告於69年6 月28日出賣予被告，僅因土地地目為旱，無法辦
    理變更登記，原告不得請求被告給付不當得利或賠償等語置
    辯，故聲明：(一)原告之訴及假執行之聲請均駁回。(二)訴訟費
    用由原告負擔。(三)如受不利判決，願供擔保請准宣告免為假
    執行。
四、本院查：
  (一)原告均為系爭土地所有權人，被告以其所有天玉1 小段1008
    8 建號建物占用系爭土地如附圖所示Ａ部分（面積313.19平
    方公尺）及Ｂ部分（面積38.33 平方公尺）等情，業據原告
    提出土地登記謄本為證（見本院卷第13至15頁），並經本院
    會同地政機關至現場勘驗屬實，有勘驗筆錄（本院卷第65頁
    ）、複丈成果圖（本院卷第68頁即附圖）及現場照片（本院
    卷第79至86頁）在卷可稽，被告就此亦無爭執，堪予認定。
  (二)原告主張被告無權占用系爭土地Ａ及Ｂ部分，被告則否認無
    權占用，辯稱：原告曾出具使用同意書同意其使用土地等語
    ，經查：
    (1)原告曾於69年7 月出具土地使用同意書，同意被告在臺北
      市士林區○○○段玉潮坑小段（下稱玉潮坑小段）270-3
      地號土地1263平方公尺內之553 平方公尺範圍內興建建築
      物，此業據被告提出土地使用權同意書影本附卷為證，核
      與本院調取之天玉1 小段10088 建號建物建造執照卷宗所
      附之上開同意書原本相符，原告初爭執其真正，但於最後
      言詞辯論期日已不否認其真正（見本院卷第143 頁），亦
      堪信為真。
    (2)玉潮坑小段270-3 地號土地於69年11月19日登記面積更正
      為1230平方公尺，於同年12月15日因辦理分割，增加同段
      270-23地號（位置參照10088 號建物建造執照卷宗首頁）
      ，原玉潮坑小段270-3 地號面積僅餘252 平方公尺，嗣併
      入同段49-1地號土地。至於270-23地號土地則於76年10月
      15日辦理地籍圖重測後，分割登記為天玉1 小段1104地號
      及1104-1地號（前者於92年9 月19分割增加1104-2及1104
      -3地號，後者則因分割增加1104-4地號土地），此有土地
      登記謄本附卷可查（見本院卷第44至45頁、第57頁、第60
      頁、第115 頁），足認系爭土地於原告69年7 月間出具土
      地同意書時，屬於玉潮坑小段270-3 地號土地之一部分。
    (3)比對原告提出之地籍圖（見本院卷第12頁）及天玉1 小段
      10088 號建物建造執照頁首之地籍圖，並參考前揭(2)之說
      明，可以知悉：玉潮坑小段270-3 土地於69年12月15日分
      割後留存之252 平方公尺，現為玉天段1091地號土地之一
      部分。而增加之玉潮坑小段270-23地號土地則包含（但不
      限於）現在之天玉1 小段1104及1104 -1 地號土地。
    (4)69年12月15日分割後之玉潮坑小段270-3 地號土地面積僅
      有252 平方公尺，顯然小於原告出具之使用同意書上同意
      被告使用之面積553 平方公尺甚多。足認原告當時出具同
      意書同意被告使用之範圍不但包括分割後之玉潮坑小段
      270-3 地號，尚包括分割增加之270-23地號土地之一部分
      。
    (5)本院核對原告所提出由原告丁○○○等與被告於69年6 月
      28日就玉潮坑小段270-3 等地號土地所簽訂之買賣契約書
      之記載，其買賣標的包含玉潮坑小段49-3地號土地全部（
      登記面積60平方公尺）、同小段270-17地號土地全部（登
      記面積44平方公尺）、270-9 及270-3 地號土地之一部，
      位置則如該買賣契約書附圖所示駁崁以下藍色部分（即本
      院卷第100 頁經著色之【計算面積為69.99 平方公尺】
      、【計算面積為32.85 平方公尺】、【計算面積為30
      4.03平方公尺】，詳本院卷第148 頁及第152 頁所示），
      另行比對天玉1 小段10088 建號建造執照卷宗頁首之地籍
      圖，足資判斷前開應為玉潮坑小段49-3地號土地、為
      玉潮坑小段270-3 地號土地之一部，則包括玉潮坑小段
      270-17全部及270-9 地號土地之一部，並可認為原告丁○
      ○○等與被告簽訂之買賣契約書，雖僅將當時屬於玉潮坑
      小段270-3 地號土地之納入買賣範圍，但於69年7 月間
      出具同意書同意被告使用玉潮坑小段270-3 地號土地之範
      圍應包括前揭（計算面積32.85 平方公尺）、（計算
      面積429.76平方公尺）及（計算面積136 平方公尺），
      並以圍牆為同意使用範圍之邊界，否則雙方實無必要於買
      賣契約附圖標示外，另行標示、，更計算、面
      積之必要。況且，倘原告僅就買賣標的範圍之同意被告
      使用，亦無須超出之計算面積32.85 平方公尺之17倍有
      餘，同意被告使用553 平方公尺。
    (6)至、、計算面積合計為598.61平方公尺，雖與原告
      同意書所載之553 平方公尺不盡相符。然原告於69年7 月
      出具土地使用同意書，所載玉潮坑小段270-3 地號土地之
      面積為1263平方公尺，顯係以登記面積為計算基礎而出具
      同意書，所載同意被告使用之面積553 平方公尺與、
      、合計之計算面積存有差異，尚與常情無違。此見買賣
      契約記載玉潮坑小段49-3地號土地之登記面積為60平方公
      尺，但之計算面積亦非60平方公尺，而係69.99 平方公
      尺即甚明確。
    (7)觀諸附圖所示Ａ及Ｂ部分，與本院卷第152 頁、部分
      經除去69年12月15日分割後保留於玉潮坑小段270-3 地號
      土地部分，二者形狀恰巧相符（見本院卷第152 頁之下
      方及全部）。再將附圖Ａ及Ｂ部分總面積為351.52平方
      公尺，加計分割後保留於玉潮坑小段270-3 土地之登記面
      積252 平方公尺，總計為603.52平方公尺，此亦與前開原
      告同意被告使用之、、部分計算面積總和598.61平
      方公尺相當，並觀諸空照圖及現場照片（見本院卷第78頁
      ），可知附圖Ａ及Ｂ部分之南面，確屬圍牆無誤，足認附
      圖Ａ及Ｂ部分確屬原告於69年7 月出具同意書同意被告使
      用之範圍。至603.52平方公尺與598.61間4.91平方公尺之
      差距，則應係計算面積及登記面積誤差所致，而原告同意
      被告使用土地之範圍既以圍牆為界，而附圖Ａ及Ｂ部分亦
      均在圍牆北面，應難認被告就4.91平方公尺未經原告同意
      使用。
五、綜上所述，被告使用附圖所示Ａ及Ｂ部分，係經原告出具土
    地使用同意書同意，被告辯稱其非無權占用，並非無據。原
    告以被告無權占用，請求被告拆屋還地，非有理由，應予駁
    回。又原告既同意被告使用系爭土地Ａ及Ｂ部分，則被告使
    用土地即非無法律上原因，亦難認有不法侵害原告之權利之
    情事，是原告依不當得利及侵權行為之法律關係，請求被告
    給付不當得利或為損害賠償，均無所據，應予駁回。而原告
    之訴既經駁回，其假執行之聲請亦失所附麗，應併予駁回之
    。
六、據上論結，本件原告之訴為無理由，依民事訴訟法第78條，
    判決如主文。
中    華    民    國    98    年    5     月    19    日
                  民事第一庭法  官  周群翔
以上正本係照原本作成。
如對本判決上訴須於判決送達後20日內向本院提出上訴狀。
中    華    民    國    98    年    5     月    19    日
                            書記官  阮弘毅


司法院資訊處製作；財團法人民間司法改革基金會備份。
